【裁判字號】    96,訴,3478
【裁判日期】    970507
【裁判案由】    退休給與
【裁判全文】
臺北高等行政法院判決
                                  96年度訴字第03478號
                              .
原      告  甲○○
被      告  國防部空軍司令部
代  表  人  彭勝竹（司令）住同上
訴訟代理人  丙○○
            乙○○
上列當事人間因退休給與事件，原告不服國防部中華民國96年9
月19日96年決字第121 號訴願決定，提起行政訴訟。本院判決如
下：
    主  文
原告之訴駁回。
訴訟費用由原告負擔。
    事  實
壹、事實概要：
    原告為退役軍官吳恩輝（下稱吳君）之配偶，吳君於民國（
    下同）95年1 月17日死亡，被告據原告之申請，以95年6 月
    2 日空規字第0950005873號函核定改支半俸。嗣台北縣後備
    指揮部另以96年6 月5 日昇信字第0960005502號函轉吳君之
    母親謝鳳英申請改支半俸，被告乃以96年6 月7 日空規字第
    0960005906號函及96年6 月7 日空規字第0960005927號函分
    別註銷原告改支退休俸半數案及核定原告與謝鳳英分別支領
    退休俸半數之二分之一。原告不服被告96年6 月7 日空規字
    第0960005927號函（下稱原處分），提起訴願，經遭駁回，
    遂向本院提起行政訴訟。
貳、兩造聲明：
一、原告聲明：
(一)訴願決定及原處分均撤銷。
(二)請求維持支付原告退休俸半數。
(三)若維持原處分，請求對原告合理信賴損失補償。
二、被告聲明：
    原告之訴駁回。
參、兩造之陳述：
一、原告主張之理由：
(一)被告之函為行政處分：
１、司法院釋字第423 號解釋：「行政機關行使公權力，就特定
    具體之公法事件所為對外發生法律上效果之單方行政行為，
    皆屬行政處分，不因其用語、形式以及是否有後續行為或記
    載不得聲明不服之文字而有異。若行政機關以通知書名義製
    作，直接影響人民權利義務關係，且實際上已對外發生效力
    者，如以仍有後續處分行為，或載有不得提起訴願，而視其
    為非行政處分，自與憲法保障人民訴願及訴訟權利之意旨不
    符」。
２、被告就原告支領退休俸事件，雖以96年6 月7 日空規字第09
    60005927號函副知原告，然究其實質，係屬被告行使公權力
    ，並就特定具體之公法事件所為對外發生法律上效果之單方
    行政行為，而已無任何後續處置，且被告以96年6 月7 日空
    規字第0960005906號函核定註銷其於95年6 月2 日空規字第
    0950005873號函核定原告改支退休俸半數案者，亦未通知或
    送達原告，被告就原告支領退休俸之財產上權利，縱係以函
    副知之方式通知原告，惟實質上仍屬一行政處分，方能符合
    憲法保障人民訴願及訴訟權利之意旨。
３、行政訴訟法第4 條第1 項規定「人民因中央或地方機關之違
    法行政處分，認為損害其權利或法律上之利益，經依訴願法
    提起訴願而不服其決定，或提起訴願逾3 個月不為決定，或
    延長訴願決定期間逾2 個月不為決定者，得向高等行政法院
    提起撤銷訴訟」。原處分顯有違法及不當，且損害原告之權
    利。
(二)原處分具有重大明顯之瑕疵：
１、行政程序法第96條第1 項第2 、6 款規定「行政處分以書面
    為之者，應記載下列事項︰2 、主旨、事實、理由及其法令
    依據。6 、表明其為行政處分之意旨及不服行政處分之救濟
    方法、期間及其受理機關」。
２、被告就原告支領退休俸事件，除僅以「函」及「副本」之方
    式通知原告外，關於因何撤銷原告支領退休俸半數之二分之
    一權利，未說明理由，且未盡告知救濟途徑之義務，欠缺行
    政處分所應記載之事項。
(三)原處分違反信賴保護原則：
１、行政程序法第8 條規定「行政行為，應以誠實信用之方法為
    之，並應保護人民正當合理之信賴」。行政法上信賴保護原
    則之適用，須具備下列要件：1 、信賴基礎；2 、信賴表現
    ；3 、信賴值得保護。
２、被告通知原告辦理支領退休俸，以行政指導之方式指導原告
    如何辦理「遺眷改支半俸」等事宜，原告信賴被告並配合提
    出相關資料，被告此一行政指導足以引起原告之信賴，為一
    「信賴基礎」。次查，原告因信賴上述國家行為而將所領退
    休俸作為支付房屋（原告與吳君共同買受，登記吳君所有）
    貸款之運用，以保持該屋不被拍賣，已有「信賴表現」存在
    ，被告無故撤銷退休俸半數之二分之一，造成原告無法繼續
    繳納銀行貸款，而致使當事人遭受不能預見之損失。原告請
    領退休俸，依被告之行政指導辦理，並無詐欺、脅迫、賄賂
    或對重要事項提供不正確資料或為不完全陳述，以及明知行
    政機關之行為違法或因重大過失而不知等情形，應無信賴不
    值得保護之情形，當屬「信賴值得保護」。原告既有信賴保
    護原則之適用，被告撤銷原告支領退休俸半數之二分之一權
    利，造成原告財產上之損失，自有違信賴保護原則。
３、原告出具之遺族請領退除給與協議書係基於被告之行政指導
    ，按被告指導辦理「遺眷改支半俸」第2 、3 項所示，關於
    遺族範圍僅包括「配偶」及「子女」，而原告及吳君並無子
    女，原告方出具上開協議書，原告係信賴被告之行政指導，
    關於陸海空軍軍官士官服役條例（下稱服役條例）之規定，
    原告未知悉，被告亦未告知，何來原告對重要事項提供不正
    確資料，實為被告作成錯誤之行政指導所致。原告應無行政
    程序法第119 條第2 款信賴不值得保護之情事，被告撤銷原
    告支領退休俸半數之二分之一權利之處分，構成違反當事人
    之信賴保護。
(四)被告應予存續保障：
１、行政程序法第117 條第2 款規定「違法行政處分於法定救濟
    期間經過後，被告得依職權為全部或一部之撤銷；其上級機
    關，亦得為之。但有下列各款情形之一者，不得撤銷︰．．
    ．2 、受益人無第119 條所列信賴不值得保護之情形，而信
    賴授予利益之行政處分，其信賴利益顯然大於撤銷所欲維護
    之公益者」。
２、原告並無行政程序法第119 條所列信賴不值得保護之情形，
    且其信賴利益顯然大於撤銷所欲維護之公益，是為維持信賴
    基礎之法律效力，被告應不得撤銷95年6 月2 日空規字第09
    50005873號函所為核定支付原告退休俸半數之處分，即應予
    以存續保障。
(五)被告應予損失補償：
１、行政程序法第120 條第1 項規定，「授予利益之違法行政處
    分經撤銷後，如受益人無前條所列信賴不值得保護之情形，
    其因信賴該處分致遭受財產上之損失者，為撤銷之機關應給
    予合理之補償」。按私人信賴行政機關之行政指導而作為或
    不作為，但事後行政機關之行動與先前之指導矛盾，使私人
    之信賴落空，因行政指導造成人民損害，實際上等同於公權
    力行使，亦構成信賴保護，人民得請求損失補償。
２、縱認在承認公益優先的前提下，被告以96年6 月7 日空規字
    第0960005906號函核定註銷95年6 月2 日空規字第09500058
    73號函，並以原處分通知原告應予維持，然就原告因信賴被
    告之行政指導及原處分致遭受財產上之損失者，被告亦應給
    予合理之補償。
３、原處分所為另函請原告繳回溢領95年7 月1 日至96年6 月30
    日退休俸半數之二分之一，查謝鳳英早於原告支領退休俸時
    即已知悉，謝鳳英既無對此表示異議，應認其已放棄請領之
    權利，且原告基於信賴國家行為者亦應予保護，關於原告95
    年7 月1 日至96年6 月30日所領退休俸，被告不得予以撤銷
    ，原告自無繳回之義務。
二、被告主張之理由：
(一)被告核定原告與謝鳳英分別支領退休俸半數之二分之一，於
    法有據：
１、按軍官、士官於領受退休俸或贍養金期間死亡者，自死亡之
    次月起停發，另依其死亡時之退除給與標準，發給其遺族一
    次撫慰金。其規定如左：(一)支領退休俸、贍養金未滿1 年者
    ，發給退伍金總額。(二)支領退休俸、贍養金1 年以上未滿3
    年者，發給其退伍金餘額。但退伍金餘額，低於退伍金總額
    之半數時，仍照半數發給之。(三)支領退休俸、贍養金3 年以
    上者，發給其退伍金餘額，並發給相當於同等級之現役人員
    6 個基數之撫慰金；其無餘額者，亦同。前項遺族之範圍及
    領取一次撫卹金之順序，依民法第1138條之規定。遺族為父
    母、配偶或未成年子女或已成年因殘障而無謀生能力之子女
    者，如不領一次撫慰金，得改支原退休俸、贍養金之半數，
    並依現役人員標準，發給眷屬實物代金與眷屬補助費，至父
    母死亡、配偶死亡或再婚、子女成年時止。但子女雖成年，
    仍在學就讀或殘障而無謀生能力者，得繼續發給至大學畢業
    或原因消滅時止，服役條例第36條著有明文。次按陸海空軍
    軍官士官士兵退伍除役及退除給與發放作業規定第21點（略
    以）：軍官、士官於支領退休俸、贍養金、生活補助費期間
    死亡，其遺族得依服役條例第36 條 規定辦理：(一)遺族申請
    一次撫慰金：1 、遺族（範圍及順序，依民法第1138條之規
    定）應檢附遺族改領退除給與申請書、戶籍謄本（含原始全
    戶、死亡除戶、申請人及立協議書人現戶戶籍謄本）、俸金
    支領憑證、眷補證，另檢附同一順序遺族請領退除給與協議
    書，報由所隸各縣市後備指揮部轉送原核定人事權責單位，
    按死亡當時退除給與標準，及服役條例第36條第1 項規定，
    計發其應得撫慰金。同一順序遺族無法達成協議時，以應繼
    分方式處理。(二)遺族申請改支半俸：1 、申請手續與遺族申
    請一次撫慰金同，其遺族範圍及支領期限，依服役條例第36
    條第3 項規定辦理。
２、吳君於91年7 月19日退伍，並支領退休俸，惟於95年1 月17
    日死亡，吳君之配偶即原告申請改支退休俸半數，經台中市
    後備指揮部以95年5 月19日朋信字第0950002812號函檢附原
    告所填寫之申請書、遺族請領退除給與協議書、戶籍謄本等
    （無已故吳君父母戶籍相關資料），函送被告辦理。依原告
    所填具之遺族請領退除給與協議書略以：申請人之夫吳恩輝
    於95年1 月17日死亡，生前支領退休俸，經遺族協議結果，
    同意推派遺族甲○○乙員辦理領取半俸，如有權益糾紛或法
    律責任，均由立協議書人自行負責，恐口無憑特立此協議書
    已式為憑（見證人：劉美綺，身分證編號Ｚ000000000），被
    告依原告所填具之遺族請領退除給與協議書，認原告已與其
    他遺族達成協議，乃以95年6 月2 日以空規字第0950005873
    號函核定原告改支退休俸半數案。
３、被告經核定原告改支退休俸後，台北縣後備指揮部以96年6
    月5 日昇信字第0960005502號函檢附謝鳳英（其父：吳祝平
    死亡）所填寫之申請書、切結書、戶籍謄本等，函送被告申
    請退休俸半數之二分之一，被告依服役條例第36條及陸海空
    軍軍官士官士兵退伍除役及退除給與發放作業規定第21點等
    規定，以96年6 月7 日空規字第0960005906號函註銷95年6
    月2 日空規字第0950005873號函（即原告改支退休俸半數案
    ），並以96年6 月7 日空規字第0960005927號函核定原告及
    謝鳳英分別支領退休俸半數之二分之一，有關原告溢領95年
    7 月1 日至96年6 月30日退休俸半數之二分之一應予繳回。
４、依原告及謝鳳英所分別檢附之戶籍謄本，吳君之父親吳祝平
    已死亡，且吳君並無直系血親卑親屬，故除配偶即原告（籍
    設台中縣）外，尚有吳君之母親謝鳳英（籍設台北縣），依
    服役條例第36條規定，原告及謝鳳英均得申請改支原退休俸
    半數，且如無法達成協議，以應繼分方式處理。原告於申請
    改支原退休俸半數時，出具遺族請領退除給與協議書，協議
    書載明日後如有權益糾紛或法律責任，均由立協議書人自行
    負責等語，依前開說明，被告以96年6 月7 日空規字第0960
    005906號函註銷原告支領退休俸半數案後，另以96年6 月7
    日空規字第0960005927號函核定原告及謝鳳英分別支領退休
    俸半數之二分之一，於法有據，且國防部94年決字第161 號
    訴願決定亦有相同見解。
(二)原告並無信賴保護原則之適用：
１、按受益人有下列各款情形之一者，其信賴不值得保護︰對重
    要事項提供不正確資料或為不完全陳述，致使行政機關依該
    資料或陳述而作成行政處分者，行政程序法第119 條第2 款
    著有明文。
２、原告申請改支原退休俸半數，依其出具遺族請領退除給與協
    議書載明：「申請人之夫吳恩輝於95年1 月17日死亡，生前
    支領退休俸，經遺族協議結果，同意推派遺族甲○○乙員辦
    理領取原階薪給半數『半俸』事宜。如有權權益糾紛或法律
    責任，均由立協議書人自行負責，恐口說無憑特立此協議書
    已式為憑。」被告依台中市後備指揮部函轉原告之申請書等
    資料，認為原告已與吳君之其他遺族達成協議，乃以95年6
    月2 日空規字第0960005873號函核定原告申請改支半俸，惟
    原告實際並未向被告告知吳君尚有遺族謝鳳英，且亦未與謝
    鳳英達成協議，被告乃據以核定原告申請改支半俸。原告顯
    對重要事項提供不正確資料，致使被告誤認原告已與吳君之
    其他遺族達成協議，並依該資料作成行政處分，原告對重要
    事項提供不正確資料在先，即無信賴保護原則之適用，其主
    張信賴保護原則及信賴補償乙節，自不足採。
３、次按授予利益之行政處分，其內容係提供一次或連續之金錢
    或可分物之給付者，經撤銷、廢止或條件成就而有溯及既往
    失效之情形時，受益人應返還因該處分所受領之給付。其行
    政處分經確認無效者，亦同。前項返還範圍準用民法有關不
    當得利之規定，行政程序法第127 條亦著有明文。
４、原告既無信賴保護原則之適用，被告經分別註銷原告支領退
    休俸半數及核定原告與謝鳳英分別支領退休俸半數之二分之
    一後，有關原告所領得95年7 月1 日至96年6 月30日之舊、
    新制俸金新台幣130,191 元，原雖有法律上之原因，惟其後
    已不存在，自屬不當得利，應予返還，被告以96年6 月25日
    空規字第0960006675號函通知原告應予繳回溢領之退休俸，
    於法有據。
    理  由
壹、兩造不爭之事實及兩造爭點：
    如事實概要欄所述之事實，業據提出戶籍謄本、遺族請領退
    除給與協議書、退休俸半數已領清冊、收款收據、被告95年
    6 月2 日空規字第0950005873號函、台北縣後備指揮部96年
    6 月5 日昇信字第0960005502號函、被告96年6 月7 日空規
    字第0960005906號函、原處分函為証，為兩造所不爭執，堪
    信為真，兩造爭點厥為：
一、原處分是否具有重大明顯之瑕疵？
二、原處分是否違反信賴保護原則？應否給予補償？
貳、本院之判斷：
一、本件應適用之法條與法理：
（一）服役條例第36條規定：（第1 項）「軍官、士官於領受退
      休俸或膽養金期間死亡者，自死亡之次月起停發，另依其
      死亡時之退除給與標準，發給其遺族一次撫慰金」、（第
      2 項）「前項遺族之範圍及領取一次撫慰金之順序，依民
      法第1138條之規定」（第3 項）「遺族為父母、配偶者，
      如不領一次撫慰金，得改支原退休俸之半數，至父母死亡
      、配偶死亡或再婚時止。」
（二）陸海空軍軍官士官士兵退伍除役及退除給與發放作業規定
      第21點（略以）：軍官、士官於支領退休俸、贍養金、生
      活補助費期間死亡，其遺族得依服役條例第36條規定辦理
      ：(一)遺族申請一次撫慰金：1 、遺族（範圍及順序，依民
      法第1138條之規定）應檢附遺族改領退除給與申請書、戶
      籍謄本（含原始全戶、死亡除戶、申請人及立協議書人現
      戶戶籍謄本）、俸金支領憑證、眷補證，另檢附『同一順
      序遺族請領退除給與協議書』，報由所隸各縣市後備指揮
      部轉送原核定人事權責單位，按死亡當時退除給與標準，
      及服役條例第36條第1 項規定，計發其應得撫慰金。『同
      一順序遺族無法達成協議時，以應繼分方式處理』。(二)遺
      族申請改支半俸：1 、申請手續與遺族申請一次撫慰金同
      ，其遺族範圍及支領期限，依服役條例第36條第3 項規定
      辦理。
二、原處分並未具有重大明顯之瑕疵：
（一）查吳君於95年1 月17日死亡時，依原告及謝鳳英分別檢附
      之戶籍謄本，吳君之生父已亡故、無直系血親卑親屬，故
      除原告外，與原告同一順序之遺族尚有吳君之母親謝鳳英
      ，依服役條例第36條規定，原告及謝鳳英均得請領吳君之
      退休俸半數，原處分因而重新核定原告及謝鳳英，分別支
      領吳君退休俸半數之二分之一，自無違誤。
（二）原處分主旨欄記載「已故軍官吳恩輝遺族（配偶）甲○○
      女士、（母親）謝鳳英女士，分別支領退休俸半數之二分
      之一」，說明欄已載明「依陸海空軍軍官士官士兵退伍除
      役及退除給與發放作業規定第21點規定辦理」，則原告依
      該作業規定第21點規定，已可知係因吳恩輝依民法第1138
      條所定之「同一順序遺族」尚有謝鳳英，故原處分改核由
      原告及謝鳳英二人分別支領吳君退休俸半數之二分之一，
      自難謂原處分未敘明理由。又原處分未記載救濟期間，雖
      有不妥，但依行政程序法第98條第4 項規定：「處分機關
      未告知救濟期間或告知錯誤未為更正，致相對人或利害關
      係人遲誤者，如自處分書送達後一年內聲明不服時，視為
      於法定期間內所為。」，已明定其效果，並未將「未記載
      救濟期間」認定為重大瑕疵而無效，原處分自難謂有何已
      達「處分無效」程度之明顯重大瑕疵，原告主張尚不足採
      。
三、原處分並未違反信賴保護原則，本件不應給予補償：
（一）按行政程序法第119 條第2 款規定：對重要事項提供不正
      確資料，致使行政機關依該資料而作成行政處分者，其信
      賴不值得保護。本件原告於95年5 月間申請吳君之退休俸
      半數時，並未向被告告知吳君尚有其母親謝鳳英為遺族，
      且亦未與謝鳳英達成協議，卻於所出具之遺族請領退除給
      與協議書載明：「．．．經遺族協議結果，同意推派遺族
      甲○○乙員辦理領取半俸事宜。如有權益糾紛或法律責任
      ，均由立協議書人自行負責．．．」，致被告誤認為原告
      已與同一順序之吳君其他遺族達成協議，乃以95年6 月2
      日空規字第0960005873號函核定原告支領吳君退休俸半俸
      。原告對重要事項提供不正確資料在先，其縱有信賴亦不
      值得保護。
（二）原告雖主張係因被告之行政指導，伊才提供不正確之資料
      云云，惟查原告並未提出「被告曾為何種行政指導」之証
      據，且原告未告知「同一順序之遺族尚有他人」之事實，
      縱無故意亦有過失，致被告為違法之受益處分，原告縱有
      何信賴亦不值得保護。何況，吳君同一順序之遺族尚有他
      人，此為原告所明知，吳君之撫慰金不應由原告一人獨得
      ，原告自難諉為不知，如何會有「原告可獨得撫慰金」之
      信賴？而原告之協議書記載「甲○○乙員辦理領取半俸事
      宜。如有權益糾紛或法律責任，均由立協議書人自行負責
      ．．．」，均顯示就領取半俸事宜，原告不可能僅因原處
      分而有何「信賴」，難謂有信賴利益。
（三）原告之信賴既不值得保護，自無行政程序法第117 條第2
      款（信賴利益顯然大於撤銷所欲維護之公益）及同法第
      120 條第1 項（給予合理之補償) 之問題，原告主張不得
      撤銷原授益處分及給予合理補償云云，均不足採。
四、從而，原處分並無不法，訴願決定予以維持，亦稱正確。原
    告徒執前詞，訴請撤銷，並請求給予損失補償，為無理由，
    應予駁回。
伍、兩造其餘攻擊防禦方法均與本件判決結果不生影響，故不逐
    一論述，併此敘明。
據上論結，本件原告之訴為無理由，爰依行政訴訟法第98條第1
項前段，判決如主文。
中    華    民    國    97    年    5     月    7     日
                    臺北高等行政法院第二庭
                              審判長法  官  徐瑞晃
                                    法  官  蕭惠芳
                                    法  官  畢乃俊
上為正本係照原本作成。
如不服本判決，應於送達後20日內，向本院提出上訴狀並表明上
訴理由，如於本判決宣示後送達前提起上訴者，應於判決送達後
20日內補提上訴理由書（須按他造人數附繕本）。
中    華    民    國    97    年    5     月    7     日
                                    書記官  簡信滇


司法院資訊處製作；財團法人民間司法改革基金會備份。
